【裁判字號】    99,訴,446
【裁判日期】    990818
【裁判案由】    清償借款
【裁判全文】
臺灣臺中地方法院民事判決               99年度訴字第446號
原      告  李玟瑩
訴訟代理人  謝秉錡律師
複代理人    王友村
            林易徵
送達代收人  許藝耀
被      告  蔡明曉
訴訟代理人  賴淑禎
上列當事人間請求清償借款事件，本院於民國99年8月4日言詞辯
論終結，判決如下：
    主      文
原告之訴駁回。
訴訟費用由原告負擔。
    事實及理由
甲、程序方面
    按訴狀送達後，原告不得將原訴變更或追加他訴。但不甚妨
    礙被告之防禦及訴訟之終結者，不在此限，民事訴訟法第
    255條第1項第7款定有明文。查本件原告起訴主張其因被告
    向其借款，而於民國（下同）97年2月25日至97年5月5日間
    共7 次匯款至被告帳戶，總金額為新臺幣（下同）403萬7千
    元，爰依消費借貸之法律關係，請求被告返還403萬7千元。
    嗣原告於99年4月14日提出民事訴之變更追加狀，追加備位
    依不當得利法律關係為請求，雖被告不同意原告為訴之追加
    ，惟原告追加之訴仍係依據上述7次匯款之事實而為不當得
    利之請求，且其訴之追加後，被告並不須另行蒐集新訴訟資
    料，本院認原告所為訴之追加並無礙於被告之防禦及本件訴
    訟之終結，揆諸首揭法條規定，應予准許，合先敘明。
乙、實體方面
一、原告起訴主張略以：被告於97年2月25日至97年5月5日間因
    資金調度出現短缺，原告念及情誼，遂分7次分別於97年2月
    25日匯78萬元、同年3月10日匯款2次分別為70萬元及27 萬
    元、同年月14日匯102萬元、同年4月23日匯10萬5千元、同
    年月25日匯105萬2千元、同年5月5日匯11萬元，匯款至被告
    於臺灣銀行之帳戶，總金額為403萬7千元，借予被告週轉。
    惟時間已久，故向被告請求歸還，爰依先位消費借貸法律關
    係，備位不當得利法律關係，請求返還等語，並聲明：求為
    判決被告應給付原告403萬7千元，並自支付命令送達翌日起
    至清償日止，按週年利率百分之5計算之利息。
二、被告抗辯略以：原告主張之上開7次匯款，其中97年4月23日
    、原告匯款金額10萬5千元入被告帳戶，係在原告請被告於
    同年月9日先匯給訴外人賴銘璋10萬5千元後，原告匯還被告
    的錢；另97年5月5日原告匯11萬元入被告帳戶，是原告與被
    告換票，及原告還之前欠被告之金錢，原告於97年曾寫了一
    張還款明細表（下稱附表），即是本次匯款原告要還被告之
    借款；其餘匯款均係原告與訴外人貫惠有限公司（下稱貫惠
    公司）間之金錢往來關係，被告只是借票給原告與貫惠公司
    ，而原告匯錢至被告帳戶係為使前述原告與貫惠公司向被告
    借的支票兌現而已，兩造間並無借貸關係，前開金錢往來與
    被告完全無關等語，並聲明：求為判決駁回原告之訴。
三、兩造不爭執事項
    原告主張之如支付命令聲請狀附表所載之匯款金額均已匯入
    被告臺灣銀行大里分行帳戶，帳號分別為000000000000號（
    甲存帳戶）、000000000000號（綜合儲蓄存款帳戶）。
四、得心證理由
    本件原告主張被告向伊借款共403萬7千元，請求依先位消費
    借貸法律關係，備位不當得利法律關係返還，為被告所否認
    ，並以前詞置辯，是兩造之爭點厥為：1.97年4月23日原告
    匯款至被告000000000000號帳戶之10萬5千元是否為原告請
    被告匯款予訴外人賴銘璋後，再由原告匯還被告？2.97年5
    月5日原告匯款至被告000000000000號帳戶之11萬元是否為
    兩造依各自提出之附表（原告於99年4月21日提出，被告於
    同年3月29日提出）上左上角第一欄位所記載5月5日匯款11
    萬元之金額？兩造各自提出之附表何者為真？3.原告全部上
    開匯入被告帳戶內之金額是否為被告向原告借貸所為？4.原
    告主張不當得利請求權是否有理由？就上開爭點，法院之判
    斷如下：
（一）97年4月23日原告匯款至被告000000000000號帳戶之10萬5
      千元是否為原告請被告匯款予訴外人賴銘璋後，再由原告
      匯還被告？
    1.按當事人主張有利於己之事實者，就其事實有舉證之責任
      。民事訴訟法第277條前段定有明文。又各當事人就其所
      主張有利於己之事實，均應負舉證之責，故一方已有適當
      之證明者，相對人欲否認其主張，即不得不更舉反證。（
      最高法院19年上字2345號判例意旨參照）
    2.查被告抗辯稱，97年4月23日原告匯至被告000000000000
      號帳戶之10萬5千元，係原告請被告匯款予訴外人賴銘璋
      後，再由原告匯還被告之金錢，業據提出被告臺灣銀行
      000000000000號帳戶存款明細、臺灣銀行97年4月9日匯入
      賴銘璋台新銀行太平分行00000000000000號帳戶，金額10
      萬5千元之匯款單1紙。查上開被告匯款之金額，與原告97
      年4月23日由國泰世華商業銀行匯入被告上開帳戶之金額
      互核相符，亦與被告抗辯相互一致，堪信為真實。原告雖
      主張被告係向其借款，並提出97年4月23日國泰世華商業
      銀行匯款單為證，惟衡諸一般社會常情，民間多有借票、
      匯款或借帳戶匯款等情形，並非一方匯款給他方，即可認
      為其間有消費借貸關係，本件原告既未再提出其他證據資
      料證明兩造間有消費借貸契約之合意，即不能遽認原告之
      主張為真。
（二）97年5月5日原告匯款至被告000000000000號帳戶之11萬元
      是否為兩造依各自提出之附表（原告於99年4月21日提出
      ，被告於同年3月29日提出）上左上角第一欄位所記載5月
      5日匯款11萬元之金額？兩造各自提出之附表何者為真？
    1.按民法第474條規定，稱消費借貸者，謂當事人一方移轉
      金錢或其他代替物之所有權於他方，而約定他方以種類、
      品質、數量相同之物返還之契約。是消費借貸法律關係之
      成立，須具備：借貸意思表示相互一致、交付借貸物
      之特別要件。又主張有金錢借貸關係存在者，自須就其發
      生所須具備之特別要件即金錢之交付及借貸意思表示互相
      一致負舉證之責任，若僅能證明有金錢之交付，但未能證
      明借貸意思表示互相一致者，尚不能認為有金錢借貸關係
      存在。倘負舉證責任之一方所提出之證明，尚不足以推認
      要件事實，則縱不負舉證責任之他方就所主張之對抗事實
      不能證明或陳述不明、或舉證猶有疵累者，仍難認負舉證
      責任之一方已盡其舉證責任，而不得為其有利之認定。
    2.查原告於本院審理時庭呈被告99年3月29日提出之證據資
      料第2頁明細表（同前述還款明細表，下亦稱附表）之原
      本，並陳明：原本書面之左上角經原告修正，被告原來寫
      還款，原告改成玟瑩二字，此係原告看了被告之證物後，
      有錯誤才改的...此單據中有二人的筆跡，一人是原告、
      一人係被告訴訟代理人賴淑禎，因原告另與被告訴訟代理
      人賴淑禎有其他債權債務關係，所以由原告一併代筆，其
      中鉛筆的部分是賴淑禎小姐之備註，筆跡較重的地方亦是
      賴淑禎所寫等語（參本院99年4月21日言詞辯論筆錄）。
      觀諸兩造各自提出之附表，其差異係在被告所提出之附表
      較為整齊，亦且較無塗改之痕跡，而原告提出之附表則於
      書面左上角之「玟瑩」明顯有塗改之痕跡，且原告亦自承
      係於本院審理時看了被告證物後，有錯誤才改的等情，則
      原告提出之附表究竟係表現出製表時之原意，或是原告提
      起訴訟後之意思，已非無疑。又原告亦於本院審理時自承
      單據中有二人之筆跡，鉛筆及筆跡較重者為被告訴訟代理
      人之筆跡，其餘由原告代筆，則觀察兩造提出之附表，原
      告提出之附表左上角第一欄位經塗改書寫為「玟瑩」之位
      置，比較被告提出之附表，原應係書為筆跡較輕之「還款
      」二字，且其字跡特性、筆畫特徵則較似附表中大部份之
      文字之特徵，參酌前述原告於本院審理時陳明除鉛筆及筆
      跡較重者為賴淑禎所寫，其餘皆為原告代筆等情，應可認
      為係原告所書寫，而非被告訴訟代理人所書寫之鉛筆及較
      重之筆跡；且塗改後之「玟瑩」二字為黑色，筆畫較粗，
      亦與附表中其餘大部分文字係藍色且筆跡較輕之特徵不同
      ，顯見是事後加以塗改，亦可徵原告提出之附表中未經塗
      改時左上角第一欄位應係原告原先所寫之藍色筆跡、筆跡
      較輕之「還款」二字。再者，原告於本院審理時陳稱:被
      告原來寫還款等語，實則如上所述，「還款」二字係原告
      本人所寫，並非被告所寫，原告之陳述與證物顯示之情況
      有所不符，原告所提出之附表之真實性即有可疑。是原告
      之附表既經原告主觀認為有錯誤而加以塗改，原告之陳明
      又與證物現實不符，則應認為以被告之附表內容較為可採
      ，而堪信為真實。
    3.原告主張97年5月5日其匯款至被告000000000000號帳戶之
      11萬元為被告向原告借款，揆諸首揭法條規定暨說明，兩
      造間存在消費借貸契約之舉證責任自應歸於原告。惟除97
      年5月5日國泰世華商業銀行之匯款單1紙得以證明原告確
      有金錢之交付外，原告並未再提出其他證據證明兩造間有
      消費借貸之合意。原告既未提出證據證明兩造確有消費借
      貸之合意，揆諸首揭舉證責任之法理，即不能為有利於原
      告之認定，故原告主張兩造間就上開匯款存在消費借貸之
      法律關係，即難遽予採信。
    4.被告抗辯稱，97年5月5日原告匯款至其000000000000號帳
      戶之11萬元為兩造各自提出之附表中左上角第一欄位之11
      萬元之金額，且此筆匯款係原告還被告先前積欠之金錢所
      用等語。經查，兩造各自提出之附表以被告所提出之附表
      較可採信為真實，已如前述。而衡諸常情，於明細表中列
      明款項名稱，並於名稱後寫明金額，並由雙方當事人各自
      留存原本及影本之情形，可認為其中所載之金額即係作為
      金額前所列明之名稱之用，此為一般通常事理。本件觀之
      被告提出之附表影本，其左上角第一欄位列明「還款匯款
      」、「5/5」（指5月5日）、「入現110,000」並於縱線分
      隔之隔線中書寫「入票明細」、「明曉開立」，從外觀上
      應可認為是兩造間核對票務票款及帳款之用，而該附表中
      既載明「還款匯款」、「5/5」（指5月5日）、「入現
      110,000」，與被告抗辯97年5月5日原告匯款至被告00000
      0000000號帳戶之11萬元係為還款之情互核相符，是被告
      抗辯97年5月5日原告匯款至其000000000000號帳戶之11萬
      元為兩造各自提出之附表中左上角第一欄位之11萬元之金
      額，且此筆匯款係原告還被告先前積欠之金錢所用等情，
      應較可採信，而堪認定為真實。
（三）查本件原告主張原告匯款入被告帳戶之總金額403萬7千元
      為被告向原告借款之金額，則揆諸前述民事訴訟法第277
      條前段規定及說明，兩造間存在消費借貸契約之舉證責任
      自應歸於原告。除前述（一）（二）已認定之97年4月23
      日原告匯款至被告000000000000號帳戶之10萬5千元為原
      告請被告匯款予訴外人賴銘璋後，再由原告匯還被告，及
      97年5月5日原告匯款至被告000000000000號帳戶之11萬元
      是原告返還先前積欠被告之款項外，其餘5次匯款之法律
      關係是否為消費借貸關係，仍需由原告負舉證之責。惟查
      原告除提出第一商業銀行匯款單2張、國泰世華商業銀行
      匯款單5張外，並未針對兩造曾達成消費借貸契約之合意
      為舉證，是揆諸首揭舉證責任原則，原告僅證明有金錢之
      交付，未舉證證明兩造間曾達成借貸意思表示合致之事實
      ，尚難為有利於原告之認定。此外，原告於本院審理時，
      亦無法再提出其他可資證明兩造間存有消費借貸意思表示
      合致之證據。則本件原告就其主張被告向伊借款403萬7千
      元之事實，已無從證明，自難採信。綜上，原告本於消費
      借貸契約之法律關係，為本件清償借款之主張，於法即屬
      無據。
（四）原告主張不當得利請求權是否有理由？
    1.按主張不當得利請求權存在之當事人，對於不當得利請求
      權之成立要件應負舉證責任，即應證明他方係無法律上之
      原因而受利益，致其受有損害。如受利益人係因給付而得
      利時，所謂無法律上之原因，係指給付欠缺給付之目的，
      故主張該項不當得利請求權存在之當事人，自應舉證證明
      該給付欠缺給付之目的。
    2.查本件原告主張對被告有不當得利請求權，為被告所否認
      ，依前揭法律規定及說明，自應由原告就其主張之事實為
      真正乙節，負其舉證之責任。經查，原告主張其7次匯款
      共匯403萬7千元入被告之帳戶內，被告既否認兩造間之借
      貸關係，則被告顯無法律上原因而受有利益，並致原告受
      有損害，被告應返還該不當得利等語。然查，原告不能證
      明其先位主張即其係基於消費借貸關係而交付款項，充其
      量亦僅能認該特定之法律關係不存在，尚非得因此即推論
      其所為之給付欠缺給付之目的。且查，本件原告97年4月
      23日原告匯款至被告000000000000號帳戶之10萬5千元為
      原告請被告匯款予訴外人賴銘璋後，再由原告匯還被告，
      及原告97年5月5日匯款至被告000000000000號帳戶之11萬
      元是原告返還先前積欠被告之款項，已如前述；則被告上
      開受領原告該金錢匯入行為，顯非無法律原因而受有利益
      ，自亦無不當得利之可言。而其餘97年2月25日、同年3月
      10日、同年月14日、同年4月25日之5次匯款，原告皆未舉
      證證明其所為之給付欠缺給付之目的，自難遽認被告受領
      上開匯款行為為不當得利。此外，原告復未能就該不當得
      利請求權之成立要件另行舉證以實其說，是原告此部分之
      主張，亦無可取。
五、綜上所述，原告依先位消費借貸法律關係，備位不當得利法
    律關係，請求被告返還403萬7千元及自支付命令送達翌日起
    至清償日止，按週年利率百分之5計算之利息，為無理由，
    不應准許。
六、本件事證已臻明確，兩造其餘主張及舉證經核與本件判決結
    果不生影響，爰不一一論述，併予敘明。
七、訴訟費用負擔依據：民事訴訟法第78條。
中    華    民    國    99    年    8     月    18    日
                  民事第四庭    法  官  王鏗普
正本係照原本作成。
如對本判決上訴，須於判決送達後20日內向本院提出上訴狀。
中    華    民    國    99    年    8     月    18    日
                                書記官

司法院資訊處製作；財團法人民間司法改革基金會備份。
